【裁判字號】    94,重上更(一),80
【裁判日期】    950301
【裁判案由】    返還保證金
【裁判全文】
臺灣高等法院民事判決              94年度重上更(一)字第80號
上  訴  人  中興電工機械股份有限公司
法定代理人  甲○○
訴訟代理人  凌見臣律師
被  上訴人  台北市政府
法定代理人  乙○○
訴訟代理人  王如玄律師
            李文健律師
上列當事人間返還保證金事件，上訴人對於中華民國 91年7月16
日臺灣臺北地方法院90年度訴字第 415號第一審判決，提起上訴
，經最高法院發回更審，本院於中華民國95年2 月14日言詞辯論
終結，判決如下：
    主  文
上訴駁回。
第二審及發回前第三審訴訟費用由上訴人負擔。
    事實及理由
一、上訴人於原審主張：伊於民國80年9 月23日與被上訴人所屬
    之工務局養護工程處訂立合約，承攬忠孝抽水站擴建工程附
    屬設備工程（下稱忠孝合約工程），並依約提供伊在台北銀
    行雙園分行存款金額新台幣（下同）162 萬元之定期存款存
    單（下稱系爭定存單）作為保固保證金。該工程已於86年 6
    月13日驗收合格，保固期於88年6 月12日屆滿，被上訴人竟
    藉口伊於保固期間內，因過失使安裝於忠孝抽水站之一組發
    電機組爆裂損毀，應負損害賠償責任，而拒絕返還系爭定存
    單。惟該發電機組非屬忠孝合約之保固範圍，且伊就該發電
    機組之損毀並無責任，被上訴人仍應依約返還系爭定存單等
    情，爰依忠孝合約之約定，求為命被上訴人返還伊系爭定存
    單，如被上訴人無法返還時，應給付伊162 萬元及加計自起
    訴狀繕本送達翌日起算法定遲延利息之判決等語。
二、被上訴人則以：上訴人於忠孝合約工程安裝之1600kw發電機
    組（下稱系爭發電機組），為伊於79年3月3日與上訴人簽訂
    之萬芳抽水站新建工程合約（下稱萬芳合約）所承購，但預
    定安裝於忠孝抽水站，上訴人負有提供安裝測試、技術支援
    服務，及伊在事後若有安裝試車需求時，負無條件技術支援
    之義務。系爭發電機組在80年4月製造完成，同年10月23 日
    交由上訴人保管，82年9 月安裝於忠孝抽水站，忠孝合約工
    程於86年6月13日驗收點交伊。87年3月24日伊進行防汛設備
    檢查時，發現系爭發電機組有引擎轉數不足、冒白煙等情形
    ，於87年4月1日由上訴人檢修人員黃雲輝檢修系爭發電機，
    在其指示下操作時，發生異常巨響，導致發電機引擎爆裂。
    經祥瑞公司鑑定結果，系爭發電機組損害原因為：「(一)機油
    長期未更換，致使引擎零件損壞；(二)未完全排除異常前，即
    啟動引擎造成進一步嚴重損害」。就機油長期未更換部分，
    因上訴人依約有更換機油之義務，然並未更換，致引擎損害
    ，上訴人應負債務不履行之不完全給付責任，伊得依萬芳合
    約、忠孝合約與修正前民法第227 條規定，請求上訴人賠償
    。就未排除異常即啟動引擎之問題，因系爭發電機組保固期
    間應自86年6月13日驗收後起算，在87年4月1 日發電機組毀
    損時，仍有保固契約關係存在，上訴人應負損害賠償責任，
    並應以該擔保之定存單作為損失之賠償，伊已無庸返還系爭
    定存單。縱認上訴人無保固責任，然保固期間後之故障修理
    ，亦應認兩造間成立修理契約，上訴人未將系爭發電機修好
    ，反因過失致毀損，顯屬加害給付。再縱認兩造間未成立修
    理契約，上訴人之修理行為亦屬無因管理，因其行為所致之
    損害，依民法第174條第1項規定，亦應負責。伊因上訴人之
    過失致受有1637萬4000元之損害，爰以伊對上訴人之損害賠
    償債權，於系爭保固金數額之範圍內主張抵銷等語，資為抗
    辯。並提起反訴，依萬芳合約、忠孝合約、修正前民法第22
    7條、民法第174條規定，求為命上訴人給付伊1637萬4000元
    及加計自起訴狀繕本送達翌日起算法定遲延利息之判決等語
    ，資為抗辯。
三、原審駁回上訴人本訴之請求。反訴部分，判命上訴人給付被
    上訴人1018萬6500元本息，駁回被上訴人其餘之請求。上訴
    人就其本訴及反訴敗訴部分全部上訴，其除引用原審之陳述
    外，補陳略以：
  (一)上訴人之契約義務係安裝發電機組至運轉平順為止，更換機
    油並非上訴人之義務。原審判決雖以忠孝合約附件招標文件
    第二篇技術規範第九章主柴油發電機組及併聯控制盤二詳細
    技術規範（十四）節「工地試運轉所需之燃料油及潤滑油由
    承包商供給」之約定，認上訴人未更換機油，而認上訴人應
    負保固責任，惟上開約定僅係約定進行試運轉如需添加燃料
    油或潤滑油，應由上訴人提供，而非指上訴人斯時即應更換
    機油，上訴人依約之義務乃安裝至運轉平順交被上訴人驗收
    ，即已盡承攬義務，供給潤滑油與運轉平順並無任何因果關
    係存在。
  (二)忠孝契約附件招標文件第一篇一般條款及規定31保固約定亦
    未就試運轉潤滑油之更換為任何約定，最高法院發回意旨亦
    認定上訴人據此並無更換機油之義務，並認定被上訴人驗收
    接管後，系爭發電機組不在上訴人之保管中，其使用運轉情
    形，上訴人無從得知，上訴人是否再有義務供給機油，尤有
    可議。
  (三)依86年5 月15日驗收紀錄五、驗收意見「十二、試運轉發電
    機併聯驅動１０ＣＭＳ抽水機三組．．．情況正常」及86年
    6月13日五、複驗意見「二（3）耙污機、吊門機、輸送帶、
    發電機、吊車已保養」之記載，上訴人亦已更換機油進行試
    運轉及保養，而交被上訴人驗收接管，原審判決認上訴人未
    更換機油，與書證不符。
  (四)另依上訴人送台灣省機械技師公會鑑定系爭發電機組損壞原
    因之鑑定報告，亦認本工程依86年6月13日之複驗記錄，顯
    示發電機組試車驗收時，中興電工已按原廠維修手冊做保養
    ，含更換潤滑油，否則斷無法完成試車，並驗收合格，原審
    判決捨書面書證，而認上訴人未更換機油，顯與事實不符。
    祥瑞海事保險公證人有限公司鑑定報告指長期未更換機油之
    事實，其判斷係根據被上訴人單方陳述，並未就潤滑油加以
    檢驗，是其鑑定顯未憑實證而為，並無任何證據證明，依最
    高法院發回意旨，其鑑定報告顯不可採。
  (五)本件系爭發電機組損壞之原因，依台灣省機械技師公會鑑定
    報告認定係因被上訴人於損壞前使用不當，疏於保養，於發
    現潤滑油管破漏未即時修理堵漏，潤滑油受污染未即時更換
    潤滑油所致，係因可歸責於被上訴人之原因所致，而與上訴
    人無涉等語。
四、被上訴人就其反訴敗訴部分未聲明不服。就上訴人之上訴，
    求為駁回上訴。其除引用原審之陳述外，補陳略以：
  (一)系爭發電機組在86年6 月13日點交被上訴人以前，上訴人依
    忠孝契約負有更換機油義務，是直接由上訴人依約對系爭發
    電機所負的保管維護、使運轉平順的義務中即可得出，而非
    依忠孝契約附件招標文件第一篇一般條款及規定31保固約定
    得出，故該保固約定條文內容雖未提及機油應由何人供給，
    自不影響上訴人依約負有更換機油義務之結論。
  (二)上訴人既已自承進行試運轉如需添加潤滑油，應由上訴人提
    供，則於試運轉時縱有機油，但若早已過期，即本案之情況
    ，上訴人自「應」更換機油。上訴人於保管系爭發電機組期
    間未更換機油，於86年6 月13日驗收日時亦未更換機油，其
    違背此注意義務，致系爭發電機損壞，顯可歸責。
  (三)按前二審91年重上字第365號判決第15頁第8行以下所載：「
    上訴人於系爭忠孝工程複驗中，已依約更換機油進行試運轉
    及保養，而上訴人於履行忠孝合約安裝系爭發電機組，除須
    使平順運轉外，使平順運轉之先決條件即供給試運轉所需潤
    滑油之義務，亦應包括在內。」，該「已」字若更正為「應
    」字，則該判決即實無最高法院94年台上字第1163號判決所
    指謫之理由矛盾。
  (四)本件鑑定人祥瑞公司本即為上訴人所提供，該鑑定人之專業
    為上訴人所信賴，今僅因其鑑定結果不利於上訴人，即空言
    否認，自不足採。
  (五)按每次更換機油後，正常潤滑功能一般約可維持1至2年，若
    上訴人果於驗收日86年6 月13日有更換機油，自不會在驗收
    後不到一年，即實際運轉時數僅44小時左右之87年3 月24日
    ，即因潤滑不良而發生故障，進而於4月1日因修理不當而致
    爆裂，由此亦可反證86年6 月13日驗收時，上訴人並未更換
    機油。
  (六)上訴人另自行委託台灣省機械技師公會於91年12月6 日所做
    之鑑定報告，其形式或實質上均有嚴重之瑕疵，實無足採等
    語。
五、上訴人主張伊與被上訴人所屬之工務局養護工程處於八十年
    九月二十三日訂立系爭忠孝合約第二期工程，工程總價為七
    千九百八十五萬元，伊依約提供系爭定存單做為該工程保固
    之保證金，該合約中系爭發電機組原為前揭萬芳合約範圍內
    ，且於八十六年六月十三日工程驗收完成，該機組保固期亦
    於八十八年六月十二日屆滿，依該合約一般條款及規定第三
    十一條，被上訴人應返還上開保證金，惟迄未返還等情，業
    據提出忠孝合約（同上卷第二七頁至第五四頁）、萬芳工程
    合約（同上卷第七四頁至第八二頁）、忠孝工程合約（同上
    卷第九○頁至第一○一頁）、台北銀行八十六年十月七日定
    期存款存單（同上卷第一五頁）、質權設定登記同意書（同
    上卷第一六頁）、忠孝合約驗收證明書（同上卷第八一頁）
    、上訴人公司八十九年七月四日興業機字第○六一號催告
    函（同上卷第一九頁）在卷佐證，並為被上訴人所不爭執，
    固堪信為真實。惟被上訴人抗辯，系爭發電機組為伊於79年
    3 月3 日與上訴人在萬芳合約所承購，但預定安裝於忠孝抽
    水站，上訴人負有提供安裝測試、技術支援服務及伊在事後
    若有安裝試車需求時，負無條件技術支援，系爭發電機在80
    年4月製造完成，同年10月23日交由上訴人保管。至82年9月
    安裝於忠孝抽水站，忠孝合約工程則於86 年6月13日驗收點
    交伊；87年 3月24日伊所屬楊財欽做防汛設備檢查時，發現
    系爭發電機有引擎轉數不足、冒白煙等情形，於87年4月1日
    由上訴人檢修人員黃雲輝檢修系爭發電機，在其指示下操作
    時，發生異常巨響，導致系爭發電機引擎爆裂等情，亦有被
    上訴人提出之上開萬芳工程合約、忠孝工程合約、保管同意
    書、及萬芳工程施工規範節本（原審卷第85頁至第88頁）、
    忠孝工程合約工程標單單價分析表（原審卷第100頁、第101
    頁）、忠孝工程合約招標文件第一篇一般條款及規定（原審
    卷第102頁至第106頁）、忠孝合約營繕工程結算驗收證明書
    （原審卷第107 頁）、台北市政府工務局養護工程處為忠孝
    抽水站1600kw 發電機爆裂責任歸屬協調紀錄（原審卷第108
    頁第110頁）、上訴人公司87年10月19日興業機字第131號
    函附公證報告（原審卷第111頁至第123頁）、上開責任歸屬
    第二次協調會會議紀錄（原審卷第124 頁）在卷佐證，並為
    上訴人所不爭執。是本件兩造之爭執，在於系爭發電機組之
    毀損之責任歸屬，及若上訴人應負系爭發電機組之毀損責任
    時，被上訴人反訴所得請求之賠償金額若干，茲分述於次：
  (一)關於系爭發電機組毀損責任部分：
    1.系爭發電機組係上訴人於79年3月3日依萬芳合約承造，萬
      芳合約約定系爭發電機組自驗收完成日起保固兩年，而萬
      芳合約工程已於81年4 月6日驗收完成，保固期限至83年4
      月5 日止。上訴人於萬芳合約工程完成後之80年10月23日
      出具保管同意書，保管系爭發電機組，並約定於被上訴人
      須安裝、試車時，無條件提供技術支援。事後系爭發電機
      組並依80年9月23 日所訂忠孝合約之約定，安裝於忠孝抽
      水站，完成試運轉後，於86年6 月13日由被上訴人驗收接
      管，有保管同意書（原審卷第89頁）、上開驗收證明書在
      卷可考（原審卷第107 頁），並為兩造所不爭執，堪信為
      實在，則系爭發電機組雖依萬芳合約承造，惟因須與忠孝
      合約工程機組併聯使用，經兩造同意，先由上訴人保管，
      俟完成忠孝合約時併為安裝試車，足見系爭發電機組之保
      固期間，經兩造約定同意自86年6月13日至88年6月12日止
      。上訴人主張系爭發電機組之保固期間，依萬芳合約約定
      ，至83年4月5日保固期滿，即無可取。
    2.依系爭忠孝合約附件招標文件第二篇技術規範第九章主柴
      油發電機組及併聯控制盤二詳細技術規範(一)節本所載：「
      4.本承包商須負責將DG-2（即系爭發電機組）及全套配件
      自業主指定地點搬運至本抽水站發電機室安裝並完成與DG
      -1機組之併聯工作至可平順運轉為止」之約定（原審卷第
      161頁至第162頁），則上訴人依此約定，應將系爭發電機
      組安裝於忠孝抽水站，並應完成與DG-1機組之併聯工作至
      平順運轉為止，系爭發電機組之承造完成試固為萬芳合
      約所定，惟該機組與忠孝合約之機組併聯平順運轉則為忠
      孝合約所包括，系爭發電機組縱非上訴人依忠孝合約所提
      供之設備，惟依上訴人出具之「保管同意書」二之後段所
      載「本公司同意暫予保管，並履行將來有關安裝、試車及
      無條件提供技術支援之合約規定」，自亦為其所保固範圍
      之內，上訴人以系爭發電機組非忠孝合約所承購之機組不
      負保固之責云云，亦無可取。
    3.再依忠孝合約附件招標文件第二篇技術規範第九章主柴油
      發電機組及併聯控制盤二詳細技術規範 (十四 )節本所載
      ：「5.機組安裝完畢後，承包商依本章第 (十) 節施行試
      運轉，運轉良好後，請業主驗收。工地試運轉所需之燃料
      油及潤滑油均由承包商供給」（原審卷第 106頁），而兩
      造對於系爭忠孝合約工程於86年5 月15日為工程驗收，即
      於驗收意見註記：「十六．．．發電機、吊車應行保養 」
      ，同年6 月13日為複驗時，亦於複驗意見「．．．(3)．．
      ．發電機．．．已保養。」之記載，亦有該驗收及複驗紀
      錄在卷（原審卷第165、167）可考，而驗收意見所謂「應
      行保養」，及複驗意見所謂「已保養」，其保養內容不詳
      ，難謂複驗中所謂「已保養」，係依約更換機油進行試運
      轉及保養。而上訴人依忠孝合約安裝系爭發電機組，除須
      使平順運轉外，使平順運轉之先決條件即供給試運轉所需
      潤滑油之義務，亦應包括在內。況依忠孝合約附件招標文
      件第一篇一般條款及規定保固：「(2)在上述保固期間內
      ，如業主認定因設計、材料或製作技術之缺陷，而使任何
      設備無法圓滿運轉，承包商應於接到通知起三日內，前往
      改正缺陷或更換該設備或任何組件，至業主滿意為止，並
      負擔一切費用。．．．」（原審卷第53頁）之約定，益見
      上訴人需提供系爭發電機組驗收前將運轉所需潤滑油料，
      以維持在新品交付之狀態，蓋系爭發電機組於80年4 月製
      造（保管同意書參照），而完成驗收日期為86年6 月13日
      （複驗紀錄參照），時間相隔6年又2月，系爭發電機組運
      轉之潤滑油料，均已逾時，應予保養更新，乃眾所周知，
      故應全部更新系爭發電機組運轉所需潤滑油料，實為上訴
      人履行系爭忠孝合約應盡之義務。
    4.系爭發電機組於87年3 月24日為防汛設備檢查，起動引擎
      試車，在先行起動冷卻水及潤滑油系統運轉，約三分鐘後
      起動引擎，在引擎運轉約七、八秒後，發現引擎轉數不足
      ，潤滑油低壓指示燈亮，曲軸箱通氣管冒白煙，進氣總管
      右端靠近ＮＯ．Ｂ１氣缸處漏水及飛輪端外側冒出火花，
      於是立即檢查並呈報上級，同時告知上訴人公司，同年 4
      月1 日，上訴人公司派員來站檢查，在檢查ＳＵＭＰＴＡ
      ＮＫ油量足夠及起動冷卻水和潤滑油系統先行運轉正常之
      後，．．．起動引擎，運轉不久後便產生異常巨響，而引
      擎便停止運轉，經開啟曲軸箱人孔蓋，發現引擎嚴重損害
      ，此經兩造陳述明確，並經載明於祥瑞海事保險公證人有
      限公司（下稱祥瑞公司）之公證報告（原審卷第112 頁）
      。嗣經上訴人委請祥瑞公司鑑定結果認：「機油因長期未
      更換，而降低潤滑品質，潤滑不良，而使氣缸套產生刮傷
      或因活塞環斷損造成活塞咬死，經瞬間啟動產生巨大應力
      （拉力與推力）使連桿折斷，因引擎之迴轉力而造成引擎
      損壞。因潤滑不良而破損，致使引擎失去正常運轉而使連
      桿脫落造成引擎受損。在未完全排除異常之前而起動引擎
      造成引擎進一步嚴重損壞」，有該公證報告可稽（原審卷
      第110頁）。
    5.查系爭發電機組發生損害後，經上訴人委請祥瑞公司鑑定
      ，該公司於87年9月14 日，即會同上訴人公司代表陳彥文
      、引擎台灣代理商代表盧家麒、忠孝站站長趙長剛諸先生
      ，前往現場從事檢定，據現場提出之文件，及站長趙長剛
      口述，本引擎至毀損止，總運轉時數為44小時，自驗收至
      今（指86年6月至87年3月故障止），每年5 月至11月每星
      期試車運轉一次12月至4月每月試車運轉2次，每次運轉約
      30分鐘。又據查本引擎所使用滑潤油黏度為Ｎ0.40，但自
      交機至今，該潤滑油未曾更新過，並就引擎損壞狀況（原
      審卷第113-114頁引擎損壞狀況及第117-123照片參照），
      本於其學識經驗及所蒐集之資料，加以研判，認為引擎損
      壞原因之一，為機油因長期未更換，而降低潤滑品質所致
      ，有上開公證報告可稽；而發電機組在運轉時，大約每50
      0至1000小時內需更換機油，備用狀態時（每年運轉在300
      小時左右 ），應在1-2年內更換。本件系爭發電機組於80
      年10月交貨，82 年12月安裝，83年6月完工，直至87年損
      壞，其間從未換過機油，亦有祥瑞公司91年3 月11日函可
      稽（見原審卷第249 頁），核與系爭發電機組損壞情形相
      符，該公證報告自堪採取。至於台灣省機械技師公會鑑定
      結果，認定係因被上訴人於損壞前使用不當，疏於保養，
      於發現潤滑油管破漏未即時修理堵漏，潤滑油受污染未即
      時更換潤滑油所致等語（鑑定報告外放），除未及時更換
      潤滑油外，顯與事實不符，蓋系爭發電機組，於86年6 月
      13日始複驗合格，至87年3 月24日發生引擎損壞時止，才
      九個多月，應尚屬新品，除試車外，根本未及使用就發生
      毀損，何來使用不當；且縱使潤滑油管破裂，依經驗法則
      ，亦不致於發生引擎爆裂之情事，乃眾所周知，是台灣省
      機械技師公會此部分之鑑定意見，非有可取。上訴人為電
      工機械專家，明知系爭發電機組，係於80年4 月製造完工
      （保管同意書參照），而系爭工程完成驗收日期為86年6
      月13日（複驗紀錄參照），時間相隔6年又2月，系爭發電
      機組運轉之潤滑油料，均已逾時，應予保養更新，竟未予
      更新系爭發電機組之潤滑油料，致系爭發電機組於運轉試
      車時，發生損壞之狀況，自有歸責之原因。
    6.次查上訴人出具之「保管同意書」二之後段所載「本公司
      同意暫予保管，並履行將來有關安裝、試車及無條件提供
      技術支援之合約規定」，且依系爭忠孝工程合約第22條第
      1 項前段約定：「保固期限：本工程自全部竣工正式驗收
      合格之日起，由乙方（即上訴人）保固．．．倘工程一部
      或全部走動、裂損、坍塌或發生其他損壞時，經查明係由
      工作不良，材料不佳所致者，應由乙方依照圖樣在期限內
      負責無條件修復。如通知後逾期不辦理者，甲方（即被上
      訴人）得動用保固保證金修理」；同條第二項後段：「退
      還保固保證金，均應扣除修理費用」，則上開保固保證金
      之返還，應以保固期間內，系爭工程全部或一部無走動、
      裂損、坍塌或發生其他損壞，且上開損害經被上訴人動用
      保固保證金修復後，尚有餘額為停止條件，本件上訴人對
      於系爭發電機組在保固期間內發生重大損害，而有可歸責
      於上訴人之原因，且應負損害賠償之責任 (詳見後述 )，
      經以該保證金抵付上開損害後已無餘額，上訴人據以請求
      返還系爭保證金，洵非有理。
  (二)關於被上訴人反訴所得請求之賠償金額部分：
    1.被上訴人主張系爭發電機組為伊於79年3月3日與上訴人在
      萬芳合約所承購，但預定安裝於忠孝抽水站，上訴人負有
      提供安裝測試、技術支援服務及伊在事後若有安裝試車需
      求時負無條件技術支援，系爭發電機在80年4 月製造完成
      ，同年10 月23日交由上訴人保管。至82年9月安裝於忠孝
      抽水站，忠孝合約工程則於86年6 月13日驗收點交伊；87
      年3 月24日伊所屬楊財欽做防汛設備檢查時，發現系爭發
      電機有引擎轉數不足、冒白煙等情形，於87年4月1日由上
      訴人檢修人員黃雲輝檢修系爭發電機，在其指示下操作時
      ，發生異常巨響，導致系爭發電機引擎爆裂等情，且系爭
      發電機組之損壞，上訴人負有可歸責之原因，上訴人之主
      張，並無可取，有如前述，從而，被上訴人反訴請求損害
      賠償，洵屬有據。惟上訴人抗辯，被上訴人縱使因系爭發
      電機組發生損害，至多其損害金額應以該系爭發電機組之
      金額為限云云。
    2.按「損害賠償之目的，在填補所生之損害，其應回復者非
      原來狀態，而係應有狀態，應將損害事故發生後之變動狀
      況考慮在內，故其價格應以加害人應為給付時為準。」（
      最高法院79年度台上字第2130號判決參照）；另「物因侵
      權行為而受損害，請求金錢賠償，其有市價者，應以請求
      時或起訴時之市價為準。蓋損害賠償之目的在於填補所生
      之損害，其應回復者，並非原來狀態，而係應有狀態，應
      將損害事故發生後之變動狀況考慮在內。」（最高法院64
      年度第6次民庭庭推總會議決議參照）。
    3.先就系爭發電機組機器設備損害言之，台北市機器商業同
      業公會鑑定系爭發電機  組於90年3 月若能正常運作時之
      市價，經該公會先後於90年7月14日、91年5月31日北市機
      器(五)會字第076號、137號函覆：「．．．函中所附柴油引
      擎發電機組，含標準配備即Ａ、柴油引擎（四行程），Ｂ
      、交流發電機（Ｈ級絕緣），Ｃ、熱交換器，Ｄ、數位式
      控制盤，Ｅ、啟動電瓶組，Ｆ、自動充電機，Ｇ、排氣防
      震軟管，Ｈ、消音器，Ｉ、內建式避震墊等，以上發電機
      組含配備整組原裝進口，不含稅之市價按估價為新台幣捌
      佰柒拾伍萬元整」、「本案係機械論價，即採設備與工程
      分立之原則，未考量折舊」（原審卷第237 頁）；「如予
      以重行考量，依中興電工機械公司所提之計算公式，機械
      設備尚堪使用之前題下，則殘值為525萬元（875萬元÷15
      ×9）。本會就本案前函所估市價875萬元，估算之依據係
      市面訪價，方式按其成本加正常利潤，然不含稅。」（原
      審卷第321頁），該公會鑑定系爭發電機組器設備於90年3
      月間即被上訴人起訴時之價格，而該價格係經市面訪價結
      果，已按成本加正常利潤估算，則該函所指市價875 萬元
      ，堪為填補系爭發電機組機器設備受損之額數。至前揭上
      訴人修復費用報價及萬芳合約工程全部承攬價，因上述價
      格均指新品與系爭發電機組不同，二者廠牌亦復有異，自
      不宜以此為計價標準。又折舊乃會計學上分擔成本之程序
      ，非用於計算資產價值之標準，故折舊後之殘值並非當然
      為該資產之價值，本件損害額之計算，若能由市價訪得其
      應有價格，殊無由折舊計算其殘值之必要。
    4.再就系爭發電機組安裝費用觀之，依卷附前揭忠孝工程合
      約單價分析表最後乙欄有「零星＝料、安裝及測試（含Ｄ
      Ｇ－２機組）」單價及總價均為30 萬3324 元（原審卷第
      101 頁），上訴人所提修復系爭發電機組報價表中，亦有
      吊運費60萬元、拆除工資80萬元、組裝工資15萬元、試車
      費50萬元（原審卷第 131頁）之記載，則系爭發電機組之
      損害，當然包括該機組之安裝費用，殊無疑義。且該報價
      表為上訴人認為合理範圍內所列，自以安裝費共230 萬元
      為計算此部分損害之標準。
    5.復就百分之五營業稅之損害論之，依前揭萬芳合約工程預
      算書詳細表第七項中明列稅捐利潤項目162 萬14元（原審
      卷第84頁）；忠孝工程合約報價單亦有營業稅（５％）36
      2萬9545元所列載（原審卷第99 頁），足見實務上，百分
      之五之營業稅均由買受人即被上訴人所負擔，則此部分稅
      負即為系爭發電機組受損之範圍，雖營業稅法第2條第1款
      規定以銷售貨物或勞務之營業人為營業稅之納稅義務人，
      惟稅法中規定事項與稅捐實際負擔者若有不同，而被上訴
      人確有上開損失，自無不許其請求賠償之理，從而此部分
      之損害應為55萬2500元（8,750,000＋2,300,000＝11,050
      ,000;11,050,000 ×5%＝552,500），亦可確認。
    6.末就颱風期間另租用發電機組支付租金之損害論之，系爭
      發電機組因上述重大損害，而兩造對責任歸屬有所爭執，
      上訴人迄未修復，此為兩造所不爭執，涉訟中於颱風期間
      ，被上訴人應另行承租發電機以因應需求，乃另支付發電
      機組之租金共20萬4000元，被上訴人此部分主張，業據提
      出租用發電機組統一發票六紙（原審卷第134頁、第135頁
      ）在卷佐證，並為上訴人所不爭執，至堪信為真實，被上
      訴人此部分請求，亦屬有據，應予准許。因而，被上訴人
      主張上訴人就系爭發電機不完全給付所受損害為1180萬65
      00元（8,750,000＋2,300,000＋552,500＋204,000＝11,8
      06,500），即非無據。
    7.再依前揭忠孝工程合約附件招標文件第一篇一般條款及規
      定保固(2)之約定，上訴人若無法完成其保固義務，經被
      上訴人改正缺陷、更換或改正設備或任何組件，其費用應
      由上訴人所繳納之保固金中兌現抵付，如保固金不足以支
      付該項費用時，不足額視為上訴人（承包商）對被上訴人
      （業主）之債務（見原審卷第169 頁），經予以扣抵後，
      上訴人尚應給付被上訴人1018萬6500元（11,806,500－1,
      620,000＝10,186,500 ）。上訴人雖辯稱：系爭發電機組
      係由被上訴人所提供，非保固金效力所及云云。但查系爭
      發電機組係於萬芳合約時向上訴人所購買，預定供為忠孝
      合約之用，故交由上訴人負責保管，上訴人並承諾「履行
      將來有關安裝、試車及無條件提供技術支援之合約規定」
      ，有如前述，是該系爭發電機組雖由萬芳合約所購買，但
      一直由上訴人保管並送往忠孝合約工地安裝，難謂係被上
      訴人所提供，自在上訴人忠孝合約保固範圍之內，上訴人
      之抗辯，並無可取。
    8.從而，被上訴人本於契約之法律關係及不完全給付之債務
      不履行損害賠償請求權，請求上訴人給付1018萬6500元及
      自起訴狀繕本送達翌日即90年3 月15日起至清償日止，按
      年息百分之五計算利息，為有理由，應予准許。
六、綜上所述，就本訴部分，上訴人本於系爭契約關係，請求被
    上訴人返還前揭保固保證金即上開定期存款存單，如無法返
    還，應給付一百六十二萬元，暨自起訴狀繕本送達翌日即九
    十年二月七日起至清償日止之法定遲延利息，為無理由，自
    不應准許，其假執行之聲請，亦失所附麗，應併予駁回。原
    審就此部分為上訴人敗訴之判決，及駁回其假執行之聲請，
    並無不合，上訴意旨指摘原判決此部分不當，求予廢棄改判
    ，為無理由，應予駁回。就反訴部分，被上訴人本於契約之
    法律關係及不完全給付之債務不履行損害賠償請求權，請求
    上訴人給付一千零十八萬六千五百元及自起訴狀繕本送達翌
    日即九十年三月十五日起至清償日止，按年息百分之五計算
    利息，為有理由，應予准許。原審判命如數給付，並依聲請
    各為准免假執行之宣告，於法亦無不合。上訴意旨就此部分
    指摘原判決不當，求予廢棄改判，為無理由，應予駁回。
七、本件事證已臻明確，兩造其餘之陳述及攻擊防禦方法，經審
    酌核與判決結果不生影響，不再一一論述，併予敘明。
據上論結，本件上訴為無理由，依民事訴訟法第449條第1項、第
78條，判決如主文。
中    華    民    國    95    年    3    月     1     日
                  民事第八庭  審判長法  官  吳景源
                                    法  官  滕允潔
                                    法  官  連正義
正本係照原本作成。
如不服本判決，應於收受送達後20日內向本院提出上訴書狀，其
未表明上訴理由者，應於提出上訴後20日內向本院補提理由書狀
（均須按他造當事人之人數附繕本）上訴時應提出委任律師或具
有律師資格之人之委任狀；委任有律師資格者，另應附具律師資
格證書及釋明委任人與受任人有民事訴訟法第 466條之1第1項但
書或第2項（詳附註）所定關係之釋明文書影本。
中    華    民    國    95    年    3     月    6     日
                                    書記官  張永中
附註：
民事訴訟法第466條之1（第1項、第2項）：
對於第二審判決上訴，上訴人應委任律師為訴訟代理人。但上訴
人或其他法定代理人具有律師資格者，不在此限。
上訴人之配偶、三親等內之血親、二親等內之姻親，或上訴人為
法人、中央或地方機關時，其所屬專任人員具有律師資格並經法
院認為適當者，亦得為第三審訴訟代理人。


司法院資訊處製作；財團法人民間司法改革基金會備份。
